臺灣屏東地方法院民事判決　九十年度再易字第二二號
　　原　　　告　乙○○
　　被　　　告　甲○○
右當事人間請求返還土地事件，再審原告對於本院潮州簡易庭民國九十年六月十二日
八十九年度潮簡字第三三五號判決及本院九十年十一月二十一日九十年度簡上字第九
三號確定判決提起再審之訴，本院判決如左：
    主      文
再審之訴駁回。
再審訴訟費用由再審原告負擔。
    事      實
甲、再審原告方面：
一、聲明：
  (一)屏東地方法院潮州簡易庭八十九年度潮簡字第三三五號與屏東地方法院九十年度
    簡上字第九三號確定判決均廢棄。
  (二)右廢棄部分，再審被告在前程序第一審之訴及其假執行之聲請均駁回。
二、陳述：
  (一)再審原告乙○○之父潘己生確於民國四十二年一月二十日，向潘阿福之繼承人潘
    雞母承買系爭坐落屏東縣滿洲鄉○○里段三七五地號，面積零點四分八厘四毛零
    系等四筆土地，其中系爭三七五地號應有部分十分之一，總價金新臺幣（下同）
    一千元，訂約當日已付清全部價金，潘雞母亦已將系爭土地等不動產交付潘己生
    管有，惟未辦理所有權移轉登記。嗣於八十年七月十一日雖由再審被告之贈與人
    林潘阿銳以繼承潘阿福為登記原因辦妥繼承登記，而潘雞母則拋棄繼承，惟潘雞
    母之拋棄繼承既不依法定要式為之，依民法第七十三條、修正民法第一千一百七
    十四條規定，應屬無效。再審原告之父潘己生應有部分移轉登記請求權之消滅時
    效固已完成，惟其占有系爭之土地，依潘雞母本於買賣法律關係所交付，具有正
    當權源，參照最高法院六十九年度第四次民事庭會議決議(一)要旨，所有人之再審
    被告甲○○自不得認為係無權占有而請求返還。是鈞院潮州簡易庭之判決依據系
    爭土地於八十年七月十一日由再審被告之贈與人林潘阿銳以繼承為登記原因之申
    請資料，認潘雞母對系爭土地已拋棄繼承（見一審判決事實及理由三之(一)中段）
    ，實有違民法第七十三條、第一千一百七十四條規定，而有民事訴訟法第四百九
    十六條第一款適用法規顯有錯誤之再審理由。
  (二)本件張潘雞母雖未經另一公同共有人林潘阿銳之同意，而就潘阿福所遺系爭土地
    應有部分與潘己生訂立買賣契約，然參照最高法院七十一年度台上字第五○五一
    號判例意旨，此買賣契約僅對林潘阿銳不生效力，而在締約當事人間，亦即在張
    潘雞母與再審原告之父潘己生間，既非不受其拘束，則再審原告在鈞院前審主張
    張潘雞母本於其與潘己生間買賣關係而將系爭土地交與潘己生管領占有，參照最
    高法院六十九年度第四次民事庭會議決議要旨，應認潘己生占有系爭土地具正當
    權源，再審被告自不得主張潘己生之繼承人即再審原告為無權占有系爭土地，自
    屬依法有據而可採信，是故鈞院確定判決顯然違法最高法院七十一年度台上字第
    五○五一號判例要旨，而同有適用法規顯然錯誤之再審理由。
  (三)又再審原告係於九十年十一月二十六日收受鈞院原判決書，迄今尚未逾三十日之
    不變再審期間，為此依民事訴訟法第四百九十六條第一項第一款之規定，提起再
    審之訴。
乙、再審被告方面：
    本件未行言詞辯論程序，再審被告亦未提出書狀作何聲明或陳述。
    理      由
一、再審原告主張原第一審法院依據系爭土地於八十年七月十一日由再審被告之贈與
    人林潘阿銳以繼承為登記原因之申請資料，認潘雞母對系爭土地已拋棄繼承，實
    有違民法第七十三條、第一千一百七十四條規定，適用法規顯有錯誤。又張潘雞
    母雖未經另一公同共有人林潘阿銳之同意，就潘阿福所遺系爭土地應有部分與潘
    己生訂立買賣契約，參照最高法院七十一年度台上字第五○五一號判例意旨，此
    買賣契約僅對林潘阿銳不生效力，而在締約當事人即張潘雞母與再審原告之父潘
    己生間，既非不受其拘束，且張潘雞母本於其與潘己生間買賣關係已將系爭土地
    交與潘己生管領占有，參照最高法院六十九年度第四次民事庭會議決議要旨，應
    認潘己生占有系爭土地具正當權源，再審被告自不得主張潘己生之繼承人即再審
    原告為無權占有系爭土地，故原第二審法院確定判決顯然違法最高法院七十一年
    度台上字第五○五一號判例要旨，同有民事訴訟法第四百九十六條第一項第一款
    之再審事由，爰聲明廢棄原判決，並請求再審被告之訴駁回。
二、按適用法規顯有錯誤者，得以再審之訴對於確定終局判決聲明不服，民事訴訟法
    第四百九十六條第一款定有明文。又民事訴訟法第四百九十六條第一項第一款所
    謂適用法規顯有錯誤者，係指確定判決所適用之法規顯然不合於法律規定，或與
    司法院現尚有效及大法官會議之解釋，或本院尚有效之判例顯然違反者而言，並
    不包括消極的不適用法規之情形在內。此觀該條文義，並參照同法第四百六十八
    條將判決不適用法規與適用不當二者並舉之規定自明，最高法院六十年度台再字
    第一七○號判例可資參照。本件再審原告因返還土地事件，不服本院潮州簡易庭
    八十九年度潮簡字第三三五號及本院九十年度簡上字第九三號判決，以原第一審
    法院之判決違反民法第七十三條、第一千一百七十四條規定，原第二審法院判決
    違反最高法院七十一年度台上字第五○五一號判例意旨，適用法規顯有錯誤，提
    起本件再審之訴。然：
  (一)再審原告之主張，業據其於原審提出，經原第一審以「本件被告所稱有合法占用
    系爭土地之權源，係以被繼承人潘己生已於四十二年一月二十日向潘雞母承買系
    爭土地，並提出杜賣盡根契據為其論據（附於被告八十九年十二月四日所庭呈之
    準備書狀），惟被告對於契據之原本並無法提出，是該契據之真正已令人質疑（
    見八十九年十二月四日言詞辯論筆錄），且依被告所提出之台灣省屏東縣私有耕
    地租約及滿洲鄉公所所核定續定租約通知書影本（亦附於前開被告所呈之準備書
    狀後）觀之，該租約係記載被告之被繼承人潘己生與潘雞母就系爭土地於四十二
    年至四十七年及五十年至五十五年曾訂立租約，若被告所辯稱其被繼承人潘己生
    已於四十二年一月二十日向潘雞母承買系爭土地係屬真實，何以於五十五年間潘
    己生仍要與潘雞母訂立租約，再潘雞母依本院調取系爭土地於民國八十年七月十
    一日由原告之被繼承人林潘阿銳以繼承為登記原因之申請資料顯示其對該系爭土
    地已拋棄繼承，何以其會於四十二年一月二十日將系爭土地之應有部分出賣予原
    告，在在皆與常情不符，且縱該杜賣盡根契據係屬真實，惟其僅具有債權之效力
    ，不得以對抗契約以外之第三人，而今系爭土地並非潘雞母所共有，及其他共有
    人自不受前開杜賣盡根契據之拘束。準此，被告執前開杜賣盡根契據抗辯其所使
    用系爭土地具有合法權源云云，即非可採。」，而為駁回再審原告之訴之判決，
    經本院調閱八十九年度潮簡字第三三五號案卷核閱屬實。是原第一審此段論述僅
    係陳述依據系爭土地於民國八十年七月十一日由原告之被繼承人林潘阿銳以繼承
    為登記原因之申請資料既顯示張潘雞母已對該系爭土地拋棄繼承，而質疑張潘雞
    母何以會於四十二年一月二十日將系爭土地之應有部分出賣予原告，並未論及潘
    雞母所為拋棄繼承之效力問題，又據而推認被告所執該杜賣盡根契據應非真正，
    且縱為真正，原告及其他共有人亦不受該杜賣盡根契據之拘束等情，認再審原告
    尚不得執該杜賣盡根契據既謂其使用系爭土地有合法權源，原第一審法院之判決
    應無違反民法第七十三、第一千一百七十四條之情事。從而，尚難認原第一審法
    院有適用法規顯有錯誤之違法。
  (二)又原第二審法院認「．．．上訴人辯稱潘阿福所遺系爭土地應有部分嗣由林潘阿
    銳及張潘雞母二人共同繼承，張潘雞母與上訴人之父潘己生就該系爭土地應有部
    分的買賣行為自屬合法有效行為云云縱與事實相符，惟張潘雞母既未經另依共同
    共有人林潘阿銳之同意而就潘阿福所遺系爭土地應有部分與潘己生訂立買賣契約
    ，揆諸前揭判例意旨，此買賣契約對林潘阿銳及自林潘阿銳受讓系爭土地應有部
    分的被上訴人均不生效力。從而，上訴人辯稱張潘雞母本於其與潘己生間買賣關
    係而將系爭土地交與潘己生管領占有，參照最高法院六十九年度第四次民事庭會
    議決議意旨，應認潘己生占有系爭土地具有正當權源，被上訴人自不得主張潘己
    生之繼承人即上訴人為無權占有系爭土地云云，尚非可取。」，而為駁回再審原
    告上訴之判決，經本院核閱九十年度簡上字第九三號案卷為真。是原第二審法院
    判決並未否認系爭買賣行為對張潘雞母不生效力，自未違反最高法院七十一年度
    台上字第五○五一號判例意旨，且本案事實與最高法院六十九年度第四次民事庭
    會議決議之現所有人為買賣契約當事人之繼承人之情節不同，自無相同情形而為
    援用之餘地，故原第二審判決認定系爭買賣契約對自林潘阿銳受讓系爭土地應有
    部分之再審被告不生效力，並無適用法規顯有錯誤之情事。
三、從而，本件再審原告一再執前詞指摘，徒憑其一己之見，依前揭說明，難認原確
    定判決有何適用法規不當之處，是其遽行提起本件再審之訴顯無理由，爰不經言
    詞辯論，逕以判決駁回其再審之訴。
四、據上論結，本件再審之訴為無理由，依民事訴訟法第五百零二條第二項、第七十
    八條，裁定如主文。
中　　　華　　　民　　　國　　九十一　　年　　　一　　　月　　　三　　　日
                                    臺灣屏東地方法院民事第二庭
~B審判長法官　孫國禎
~B法　　　官　潘　快
~B法　　　官　沈佳宜
右為正本係照原本作成。
本件不得上訴。
~B法院書記官　黃秀梅
中　　　華　　　民　　　國　　九十一　　年　　　一　　　月　　　七　　　日
